【裁判字號】    90,台上,1808
【裁判日期】    901018
【裁判案由】    履行契約
【裁判全文】
最高法院民事判決                                九十年度台上字第一八○八號
    上  訴  人  丙○○
                甲○○
                乙○○
    共      同
    訴訟代理人  曾肇昌律師
    上  訴  人  丁  ○
    訴訟代理人  薛松雨律師
右當事人間請求履行契約事件，兩造對於中華民國九十年五月二十九日台灣高等法院
第二審更審判決（八十九年度上更(三)字第四一三號），各自提起上訴，本院判決如左
：
    主  文
原判決除假執行部分外廢棄，發回台灣高等法院。
    理  由
本件上訴人丙○○、甲○○、乙○○起訴主張：伊之被繼承人陳廷居於民國（下同）
七十八年四月二日提供所有坐落於台北縣汐止鎮○○段橫科小段七○二之一、一七之
三八、一七之三五、三九、三九之一、三九之三、三九之四、七○○、七○一號等九
筆土地與對造丁○簽訂土地交換房屋合作委建合約（下稱合建合約）。陳廷居於簽約
後之八十一年六月二十六日死亡，上開合建合約之法律關係由伊等繼承。依合建合約
第五條約定，上開合建之土地，應於基地工程進行主基礎完成後，辦理合併及地目變
更，而依約定伊等應分得合併變更後之坐落同段三九號土地（下稱系爭三九號土地）
上門牌台北縣汐止鎮○○路六七巷一六弄一四號（丙○○）、同號二樓（甲○○）、
同號三樓（乙○○）房屋（下稱系爭房屋），及同建物地下室停車場建號二七二五號
，應有部分各一萬分之一七○，八二汐建字第四五四七號（丙○○）、四五四八號（
甲○○）、四五四九號（乙○○）地下層停車位（下稱系爭停車位）。合建之建物於
八十二年三月十日建築完成，丁○於八十二年五月六日雖將系爭房屋、停車位分別登
記為伊名義，惟未交付系爭房屋及停車位之建物所有權狀，亦未點交系爭房屋及如第
一審判決附圖（下稱附圖）所示Ｈ部份之停車位。屢經催告，未獲置理。另依兩造分
屋確認書約定，伊應負擔之八十年三月十九日以前土地增值稅計新台幣（下同）九十
九萬一千六百六十七元，已由陳廷居預先自出售合建房地價款中扣除，寄託對造丁○
。茲因陳廷居已經死亡，伊因繼承後繳納遺產稅而免繳納土地增值稅，伊自得依寄託
之法律關係請求丁○返還等情。求為丁○交付系爭房屋、停車位之建物所有權狀，並
點交系爭房屋及如附圖所示Ｈ部份之停車位；並給付伊九十九萬一千六百六十七元，
即加計法定遲延利息之判決（第一審判決丙○○、甲○○、乙○○將其系爭三九地號
之土地，應有部分依序一萬分之二八九、一萬分之二八八、一萬分之二八八，移轉登
記於丁○同時，丁○應給付丙○○、甲○○、乙○○六十九萬一千六百六十七元本息
，並將系爭房屋、系爭停車位之所有權狀交付暨將系爭房屋點交於丙○○、甲○○、
乙○○，及將附圖所示Ｈ部分之停車位交付甲○○，而駁回丙○○、甲○○、乙○○
其餘之訴，丙○○、甲○○、乙○○對其敗訴部分提起第二審上訴，其中更審前之原
審八十六年度上更一字第二七八號判決丁○應給付丙○○、甲○○、乙○○尾款六十
萬元本息，就此部分丁○未聲明不服，其餘部分，丙○○、甲○○、乙○○不服原審
判決，提起上訴，案經第三審發回更審，更審後上訴人丙○○、甲○○、乙○○上訴
聲明為：第一審判決關於主文第一項及第二項駁回伊其餘之訴其中三十萬元本息與該
部分假執行之聲請均廢棄（見原審更(三)卷第二宗第四五頁），丁○應給付伊九十九萬
一千六百六十七元本息，及丁○應將系爭房屋、停車位之所有權狀交付伊，及點交系
爭房屋，並將附圖所示Ｈ部分之停車位交付甲○○）。
上訴人丁○則以：依合建合約，伊固有交付系爭房屋、停車位及其建物所有權狀與對
造丙○○、甲○○、乙○○之義務，惟依合建合約第五條Ｂ款約定，丙○○、甲○○
、乙○○應於合建之建物完成六樓頂板灌漿時將伊應分得之系爭三九號土地應有部分
（即丙○○、甲○○、乙○○應有部分各一萬分之二八九、一萬分之二八八、一萬分
之二八八，嗣因乙○○於更審前之原審更(一)審審理中將系爭三九號土地應有部分一萬
分之四三七移轉於他人，丁○變更同時履行抗辯之請求後，為丙○○、甲○○應將系
爭三九號土地應有部分各一萬分之四三三移轉登記於伊，且依合建合約第五條第三項
、第三條第二項約定，丙○○、甲○○、乙○○應先辦理移轉登記；又伊於簽訂合建
合約時交付陳廷居九十萬元之保證金，依約應於房屋點交之同時返還伊，爰為同時履
行抗辯。另由陳廷居之售屋款中預扣之九十九萬一千六百六十七元，係陳廷居與伊事
先議定之土地增值稅額，雙方約定事後實際應繳納之數額縱有誤差，亦互不找補，丙
○○、甲○○、乙○○不得請求返還。資為抗辯。
原審審理結果，以：本件上訴人丙○○、甲○○、乙○○主張之事實，有其提出之合
建合約書、補充協議書、房屋分配確認協議書、分屋確認書及使用執照等件可證。丁
○對丙○○、甲○○、乙○○因繳納遺產稅而免納土地增值稅，亦不爭執。查，依前
開分屋確認書第四條約定，乃為便利日後辦理土地所有權移轉登記，先行估算土地增
值稅稅額，而於繳納義務人即陳廷居應分得之房地出售款中預扣，俟於主管機關課徵
時再行繳納，而該土地增值稅係應向稅捐稽徵機關繳納者，非應給付予丁○，而由陳
廷居預先自應得之售屋款中扣除，性質上係陳廷居預先將該款項寄託予丁○，委託丁
○於稅捐稽徵機關課徵時代為繳納。至於「雙方互不找補」之約定，合係為避免金錢
往返之不便利，於有實際繳納之情形下始有適用之餘地，茲陳廷居於八十一年六月二
十六日死亡，其繼承人即丙○○、甲○○、乙○○因繳納遺產稅而免除繳納土地增值
稅之義務，自無「雙方互不找補」之適用。從而，丙○○、甲○○、乙○○依寄託關
係請求丁○返還九十九萬一千六百六十七元本息，自非無據。又關於丙○○、甲○○
、乙○○主張，依系爭合建合約，丁○應交付陳廷居系爭房屋、停車位之建物所有權
狀，及點交系爭房屋及如附圖所示Ｈ部分之停車位，並由伊繼承之，丁○對此並不爭
執，復有合建合約書可證，自堪採信。從而，丙○○、甲○○、乙○○依合建合約及
繼承之法律關係，請求丁○交付系爭房屋、停車位之建物所有權狀，並點交系爭房屋
及如附圖所示Ｈ部分之停車位，亦非無據。按依合建合約書第七條係有關「稅捐負擔
」之約定，產權移轉「過戶」前之土地增值稅應由陳廷居負擔甚明，另依分屋確認書
第四條第三項第五款約定：「有關本條款所列之土地增值稅，今經甲、乙雙方議定同
意，爾後實際繳納之價款如有差額時，雙方互不找補」，惟此項約定乃訂定於「甲方
應繳納之土地增值稅」項下，亦即陳廷居所應繳納土地增值稅之約定，而非丁○應負
有繳納土地增值稅之義務。且未據丙○○、甲○○、乙○○提出其此項主張之證據，
退而言之，縱丁○有應再繳納上開數額土地增值稅之義務而有所遲延，亦屬丁○請求
丙○○、甲○○、乙○○移轉系爭土地所有權應有部分之權利懈怠。次按，因契約而
互負債務，一方有先為給付之義務者，縱其給付兼需他方之行為始得完成，而由於他
方之未為其行為，致不能完成，不能因而免除給付之義務。嗣後向他方請求給付時，
他方仍得為同時履行抗辯，如自己未再提出給付，他方以此拒絕履行，不能令負違約
責任。查丙○○、甲○○、乙○○既有先行給付系爭土地應有部分與丁○之義務，茲
丁○既行使同時履行抗辯，以丙○○、甲○○、乙○○應同時為系爭土地應有部分之
移轉登記，丙○○、甲○○、乙○○主張丁○應先繳清二百六十二萬二千三百二十一
元土地增值稅，始得向伊請求移轉系爭土地應有部分，顯屬無據。又依合建合約第五
條「甲方（按指陳廷居）應履行之義務及保證事項」第三項「房屋點交日期」約定：
「由乙方（按指丁○）於房屋完成申領使用執照後以書面通知甲方點交日期起十五天
為期……」、第五項Ｂ款約定：「又當本工程完成六樓頂板灌漿完成，甲方應依雙方
各自分得之部份所指定之名義辦理土地產權至移轉過戶。甲方同意於上述土地過戶時
間按當時公告地價依房屋分配比例過戶土地予乙方絕無異議。……」等語。按取得使
用執照必然在建物建築完成之後，是丙○○、甲○○、乙○○依合建合約自應先將其
所有系爭三九號土地應有部分移轉於丁○。縱丁○有上開可歸責事由，乃丙○○、甲
○○既有先將其所有系爭三九號土地應有部分移轉於丁○之義務，自不得以丁○前此
之違約事由而拒絕自己之履行。丙○○、甲○○、乙○○仍應依約履行將系爭三九地
號土地應有部分移轉於丁○，至為灼然。依分屋確認書第四條第三項第一款及第二款
約定，陳廷居應分別移轉系爭三九號土地面積三七點五七坪及四坪，合計共四一點五
七坪即一三七點四二平方公尺與丁○，該三九號土地面積共一五八七平方公尺，換算
陳廷居應移轉應有部分一萬分之八六六於丁○。丙○○、甲○○、乙○○為陳廷居之
繼承人，對於陳廷居應負之契約義務，應負連帶保證責任。嗣乙○○於前審八十六年
上更一字第二七八號事件審理中將系爭三九號土地應有部分一萬分之四三七移轉於他
人，丁○依民法第一千一百五十三條第一項及第二百七十三條第一項規定，變更同時
履行抗辯之請求，以丙○○、甲○○、乙○○請求伊交付房屋、停車位及所有權狀之
同時，由丙○○、甲○○應同時各移轉系爭三九號土地應有部分一萬分之四三三於伊
，即非無據，應予准許。按依合建合約第八條「違約賠償」之約定，有關丙○○、甲
○○、乙○○得沒收丁○所給付之保證金之約定，明載於第三款，依其約定，必「乙
方（按指丁○）違反本約或無故停工六十天以上時，甲方（按指陳廷居及丙○○、甲
○○、乙○○）得沒收已付之保證金」。但查，合建合約並無第三次尾款六十萬元未
給付即構成違約之約定；另分屋確認書第五條「第三次付款」項下，固有「於甲、乙
雙方簽訂本房屋分配確認書之同時，乙方需開立到期日為中華民國八十一年九月三十
日，金額為六十萬元整之期票給付予甲方，以支付向甲方購買房、地之價金尾款」之
約定，惟該約定文字上有陳廷居及丁○之蓋章，丁○已依約交付以陳廷居為受款人之
六十萬元支票乙節，亦為丙○○、甲○○、乙○○所不爭執，雖同確認書第八條有「
本確認書之今經甲、乙雙方確認無誤而簽定，俟後雙方並依本協議各項約定共同遵行
辦理，如有違反約定時視同違約論」之約定，惟丁○既已交付六十萬元支票予陳廷居
，其給付支票義務已盡，要無違約可言。縱該支票嗣因陳廷居死亡，未能兌現，惟此
乃丙○○、甲○○、乙○○如何執該已收受之支票，請求丁○折換現金給付或另提票
款給付訴訟解決之問題，且涉丙○○、甲○○、乙○○遺產繼承之事項，凡此均屬另
一法律關係。再者，前開九十九萬一千六百六十七元，依寄託物返還之法律關係，丙
○○、甲○○、乙○○自得請求返還，丁○亦負有返還之義務，惟綜觀前開確認書，
並無丁○日後應返還上開預存增值稅款及若不返還即構成違約之約定。從而，丁○雖
未應丙○○、甲○○、乙○○之請求，返還前開九十九萬一千六百六十七元寄託款屬
實，要無遽認丁○即有違反合建合約或分屋確認書之可言。再按依合建合約第六條第
五項「建築期限」之約定，「簽約後由乙方提出建築師設計辦理建照之申請，並依政
府規定期限開工，開工後以建照竣工日期十八個月作為期限，全部建築以領取使用執
照為完工日期……」，另陳廷居與丁○於八十年三月十八日簽訂之「補充協議書」第
三條約定：「為因應實際所需，原約定之建照申請及建築期限，雙方同意應由甲方配
合乙方在民國八十年三月二十三日前整地以符合提出建照申請要件。俟建照核准日起
三個月內申報開工，唯因同段六九九地號所在，現仍佔用本合建基地鄰房尚未理清，
仍需雙方配合處理完成後憑辦，處理時間，不在此限」。查，丁○於八十年七月十七
日領得建造執照，有建造執照可按，且於同年八月八日舉行動土大典，有丁○之全陽
建設股份有限公司邀請陳廷居參加之邀請函影本可佐，並於建造執照取得後三個月內
即同年九月十六日開工，開工後十八個月內即八十二年三月十日取得使用執照，有建
築改良物所有權狀影本及台北縣政府工務局使用執照影本可憑，丁○依約既未遲延開
工，亦未延期完工，縱施工中途曾勒令停工，亦於期限內完成，並無遲延之情事。丙
○○、甲○○、乙○○主張，丁○遲延開工及遲延完工，構成違約，委無足取。復陳
廷居應移轉系爭土地應有部分於丁○之約定，係明載於合約書第五條第五項Ｂ款，而
該第五條總目係關於「甲方（按指陳廷居）應履行之義務及保證事項」之約定，易言
之，系爭土地應有部分之移轉，係丁○之權利，且係陳廷居之義務，亦即丙○○、甲
○○、乙○○應繼承之義務，丁○縱有如丙○○、甲○○、乙○○所指遲未將陳廷居
交與之權狀返還於伊，俾供伊辦理繼承登記，亦無論以丁○有何違約之可言；且觀合
建合約書第八條有關「違方賠償」之約定，亦無丁○遲未辦理移轉登記即屬違約之約
定。是丙○○、甲○○、乙○○執此主張丁○違約，殊無足採。是丁○既無因遲延開
工、完工之違約事由，亦無因未返還六十萬元支票票款、九十九萬餘元增值稅寄託款
及未依時依約辦理系爭土地應有部分移轉登記等事項，而構成違約，丙○○、甲○○
、乙○○主張依前揭合建合約第八條第三款約定，沒收丁○所繳交之九十萬元保證金
，即屬無據。末依合建合約第三條第二款第二目約定：「房屋點交之同時，甲方應將
所收保證金九十萬元整，以現金乙次返還乙方」，第五條第三項有關「房屋點交日期
」項下，其但書有：「但甲方未將基地完成過戶前，甲方不得要求乙方交屋」之約定
，丙○○、甲○○、乙○○既未依約將系爭土地辦理所有權移轉登記於丁○，亦未返
還九十萬元保證金於丁○，則丁○自得依民法第二百六十四條同時履行抗辯之規定，
主張丙○○、甲○○、乙○○請求交付房屋、停車位及權狀之同時，應返還伊九十萬
元保證金。綜上所述，丙○○、甲○○、乙○○依寄託關係請求被上訴人丁○給付九
十九萬一千六百六十七元本息，及丙○○、甲○○、乙○○依合建合約請求丁○交付
系爭房屋、停車位及建物所有權狀，均有理由。而丁○抗辯，丙○○、甲○○、乙○
○請求伊交付系爭房屋、停車位所有權狀及點交系爭房屋、停車位之同時，丙○○、
甲○○、乙○○應對待給付，即丙○○、甲○○應移轉系爭三九號土地應有部分於伊
，及丙○○、甲○○、乙○○應返還九十萬元保證金，亦均有理由，應予准許。茲命
為對待給付之判決係將不附條件之本案給付附加對待給付之條件，對待給付並非訴訟
標的，本案給付始為訴訟標的，故本案給付與對待給付具有不可分之關係，對待給付
部分如無可維持，本案給付部分應併予廢棄，不能予以維持云云。爰將第一審所為命
丙○○、甲○○、乙○○移轉系爭三九號土地應有部分於丁○同時，丁○應給付丙○
○、甲○○、乙○○六十九萬一千六百六十七元，及交付系爭房屋、停車位所有權狀
、點交系爭房屋及附圖所示Ｈ部分之車位，暨關於駁回丙○○、甲○○、乙○○其餘
請求中之三十萬元（原判決於理由欄書為「三十萬元本息」，於主文誤載為九萬一千
六百十七元）本息部分之判決予以廢棄，改判丙○○、甲○○應移轉系爭三九號土地
應有部分及丙○○、甲○○、乙○○應給付九十萬元與丁○同時，薛陵應交付系爭房
屋、停車位之所有權狀、點交系爭房屋於丙○○、甲○○、乙○○及將附圖所示Ｈ部
分停車位交付與甲○○；丁○應再給付丙○○、甲○○、乙○○九十九萬一千六百六
十七元本息等詞，為其判斷之基礎。
查，上訴人丙○○、甲○○、乙○○於原審主張：丁○應交付房屋與權狀，與「地主
」應否返還九十九萬元，不生同時履行抗辯之對待問題，又因丁○違約，伊自得沒收
此九十萬元保證金云云（見原審更(三)卷第一宗第一八、二七頁，第二宗第二七頁、二
八頁）；又上訴人丁○抗辯稱，對造上訴人丙○○、甲○○、乙○○對系爭三九號土
地應有部分有先為移轉之義務，故其對丙○○、甲○○、乙○○請求交付系爭房屋、
停車位之所有權狀暨點交系爭房屋及交付附圖所示Ｈ部分停車位，主張同時履行抗辯
，以上訴人丙○○、甲○○，應將系爭三九號土地應有部分移轉所有權登記於伊，並
該三人給付伊九十萬元「後」，伊始有給付交付系爭房屋所有權狀等之義務云云（見
原審更(三)卷第一宗第三八頁反面、第二宗第二○頁正面），對此丁○之抗辯，是否符
合同時履行抗辯之性質，未見原審推闡明晰，遽令上訴人丙○○、甲○○、乙○○為
對待給付，已嫌速斷；且原審係判決上訴人丙○○、甲○○於各移轉系爭三九號土地
應有部分於丁○「同時」，丁○應交付系爭房屋所有權狀等於丙○○、甲○○、乙○
○云云，不僅與丁○抗辯不符，亦未對丁○前開抗辯，說明其取捨意見，於判決理由
項下，殊屬可議。又上訴人丁○一再抗辯：「九十九萬餘元需於土地移轉後，方知有
無實際繳納，於土地移轉前自無返還義務」（見原審更(三)卷第一宗四一頁正面、第二
宗二二頁反面）、「（九十九餘萬元）乃用以繳付土地增值稅，而迄今丙○○、甲○
○、乙○○仍未將土地所有權移轉於伊，且何時移轉尚未確定，而增值稅之計算係以
移轉時公告現值減前次移轉公告現值，就其差額依累進稅率核定增值稅，今丙○○等
人尚未將土地所有權移轉與伊，且未確定移轉日期，如何計算增值稅……」（見一審
卷一九一頁反面、原審上字卷第四一頁反面）各等語，丁○對陳廷居死亡，因繳納遺
產稅而免除土地增值稅義務一節，是否不爭執，尚有研求之餘地。原審未遑詳查，遽
認丁○應將九十九萬一千六百六十七元返還於丙○○、甲○○、乙○○，亦有詳加調
查審認之必要。再者原審認丙○○、甲○○、乙○○為陳廷居之繼承人，其對陳廷居
應負之契約義務，應負連帶「保證」責任，然未說明其心證之所由得，亦嫌疏略。兩
造上訴論旨，指摘原判決關於其各自敗訴部分違背法令，求予廢棄，均非無理由。又
乙○○已移轉他人之應有部分，究為一萬分之四三七，抑一萬分之四三三；丙○○、
甲○○應移轉應有部分究各為一萬分之四三三；抑一萬分之四三七，依土地登記簿謄
本所載並不明確（見原審更(一)卷第一八三、一八四頁），案經發回，應予查明。
據上論結，本件兩造上訴均為有理由。依民事訴訟法第四百七十七條第一項、第四百
七十八條第一項，判決如主文。
中      華      民      國     九十     年      十      月     十八     日
                              最高法院民事第五庭
                                  審判長法官  朱  錦  娟
                                        法官  顏  南  全
                                        法官  蘇  達  志
                                        法官  許  澍  林
                                        法官  陳  碧  玉
      右正本證明與原本無異
                                              書  記  官
中      華      民      國     九十     年      十      月    二十六    日


司法院資訊處製作；財團法人民間司法改革基金會備份。
